最高法院刑事判決　　　　　　　　　　　　　　　九十三年度台上字第二六四八號
　　上　訴　人　台灣高等法院高雄分院檢察署檢察官
　　被　　　告　甲○○
　　　　　　　　乙○○
右上訴人因被告等瀆職案件，不服台灣高等法院高雄分院中華民國九十年九月二十八
日第二審判決（九十年度上訴字第六０七號，起訴案號：台灣屏東地方法院檢察署八
十九年度偵字第五三六三號），提起上訴，本院判決如左：
    主  文
上訴駁回。
　　理　由
按刑事訴訟法第三百七十七條規定，上訴於第三審法院，非以判決違背法令為理由，
不得為之。是提起第三審上訴，應以原判決違背法令為理由，係屬法定要件。如果上
訴理由狀並未依據卷內訴訟資料，具體指摘原判決不適用何種法則或如何適用不當，
或所指摘原判決違法情事，顯與法律規定得為第三審上訴理由之違法情形，不相適合
時，均應認其上訴為違背法律上之程式，予以駁回。本件檢察官上訴意旨略稱：台灣
省交通處公路局第三區工程處（現已改制為交通部公路總局第三區養護工程處，下稱
三工處）制定之「公路災害緊急處理及應變計畫書」及「公路局所頒道路檢查要點」
，係規定工務段長或指定養路工程師對於災害後應辦理特別巡查或檢查，於例假日亦
不例外，被告甲○○、乙○○（下稱被告等）雖於民國八十九年八月二十三日、二十
五日前往高屏大橋檢查，但當時溪水混濁，且漫逾蛇籠，無法視出端倪，惟該橋因砂
石過度開採，致河床下陷，橋基裸露嚴重，應為被告等所深知，自當於溪水消退後，
不論是否例假再往檢查，乃其職責所在。況該橋之河道係在第二十五號至第三十一號
橋墩之間，寬度約六百公尺，因受阻，乃流向第二十三號以下橋墩之堰口，其寬度僅
約一百公尺，致使第二十三號橋墩以下承受難於負荷侵蝕力量，有原承辦檢察官於八
十九年八月二十八日履勘現場筆錄及溪流現場圖附卷可憑，原判決認定高屏大橋河流
並無明顯改變，顯與原承辦檢察官勘驗結果不符，其判決自有與卷證資料不符之違法
。況倒塌下陷之第二十二號橋墩，建橋之初，其高度若干？其裸露橋基及尚埋在地下
之橋基，各有多高？若埋在地下橋基所剩無幾，經颱風後大水衝擊，橋墩焉有不倒塌
下陷之理？原審對此事關被告等維護橋樑安全是否盡責，卻未調查，亦有應於審判期
日調查之證據而未予調查之違法云云。
惟查：(一)、本件原判決以公訴意旨略稱：被告甲○○係三工處高雄工務段段長，被告
乙○○係該段幫工程司，均負有檢查所轄橋樑之職務，為依據法令從事於公務之人員
，且均明知依規定於颱風過後不論假日或休息時間，均應對於所轄橋樑辦理特別檢查
，檢查橋樑結構有無損壞、橋台護坡有無沖毀淘空、橋墩防沖刷設施有無沖失，以期
於發現有危及橋樑安全之情事發生時，能予以封橋或為其他適當處置，而負有預防及
遏止災害發生之職務，然於八十九年八月二十三日強烈颱風「碧莉絲」在台東縣登陸
後，夾帶強風豪雨，致高屏溪水暴漲，被告等雖於同年月二十三日至二十五日曾前往
橫亙於高屏溪上之高屏大橋檢查，但於同年月二十六日、二十七日之例假日，竟廢弛
職務未再持續檢查，致未能及時發覺高屏溪河道水流方向改變，高屏大橋第二十二號
橋墩在大量溪水強力沖刷侵蝕下，橋墩基樁泥沙流失，基樁大量裸露，承載機制被破
壞等情形，而未能及時作適當應變措施。致於同年月二十七日下午二時五十分許，該
橋第二十二號橋墩倒塌下陷，上部橋面版遽然斷裂崩落，釀成橋上人車掉落致嚴重傷
損之災害，因認被告等涉有刑法第一百三十條之公務員廢弛職務釀成災害罪嫌等情。
經審理結果以：被告等均否認有公務員廢弛職務釀成災害犯行。而本件斷橋事件固為
一重大不幸事件，主管機關之缺失亦所在多有，惟被告等於颱風過後已履行法令所課
之橋樑特別檢查職責，然因當時河水未退，尚無災害發生，且因無法令依據課被告等
於此情形下，在遇到休息、例假日仍應接續檢查橋樑之義務，另亦無證據堪以證明，
若被告等持續檢查該橋樑即可防範橋斷及人車傷毀之發生。此外，又乏證據足證被告
等有公務員廢弛職務釀成災害之犯行。乃維持第一審諭知被告等均無罪之判決，駁回
檢察官在第二審之上訴。已敘明其憑以認定之理由，從形式上觀察，並無違背法令之
情形存在。(二)、原判決已敘明：依三工處所制定之「公路災害緊急處理及應變計畫書
」（實際名稱為：「交通部公路局如遇狀況之處理機制與作為〈包括通報系統〉」）
一、前言(2)、定義：公路災害係指「公路遭受颱風、地震、豪雨及冰雪之侵襲或人
為之破壞，致使道路阻斷或危及行旅安全」而言，即在公路災害已然形成後，被告等
始負有不論假日或休息時間處理災情之義務，而依公訴意旨所指之事實，在八十九年
八月二十三日至同年月二十五日既尚無公路橋樑已發生災害之情形，故被告等自無該
應變計畫書所示作為職責義務之適用。另「公路局平時養路巡查要點」第四條之二固
規定：「工務段、副段長或指定之養路工程司每月重點巡查所養護路線至少一次，但
遇颱風、豪大雨或地震後應辦理特別巡查」，但該要點亦無已踐行特別巡查後如遇到
例假或休息日，仍應接續檢查之規定。參以監察院對三工處處長賴常雄之彈劾及對交
通部公路總局糾正之案文均指出，依「公路災害緊急處理及應變計畫書」之整體計畫
架構以觀，該計畫書僅消極的處置災害，對於如何積極預防災害，以及天災後的檢查
頻率、檢查方法、檢查持續時間、檢查人員之輪值等均無規範，致執行無所準據，顯
見該計畫有欠周之失。可見被告等並無在颱風來臨已踐行特別巡查職責後，於接續遇
到例假日或休息日，仍應對管轄之橋樑接續實施特別檢查職責。復說明：依行政院公
共工程委員會委託專家學者對本高屏大橋斷橋事件所作的專案調查報告及該報告所附
高屏大橋附近之衛星照片所示，均指高屏大橋河流流路自八十二年八月間至八十九年
八月間並無明顯改變。因認檢察官指稱：被告等在「碧莉絲」颱風過後，於遇到例假
或休息日，仍均有對高屏大橋接續實施特別檢查之職責，且被告等因未持續對高屏大
橋進行檢查，致無法即時發現危及橋樑安全徵兆之河流流向改變，而有廢弛職務之行
為云云，均有誤會（見原判決第六頁第五行至第七頁第十五行、第十三頁第二行至第
八行），核無違誤。再依公訴意旨所載：本件係因強烈颱風「碧莉絲」於八十九年八
月二十三日自台東縣登陸後，夾帶強風豪雨，致高屏溪水暴漲，上游溪水往下游直竄
，因橫亙於主河道且高出於河床二公尺之高屏大橋第二十四號至第三十一號橋墩之堰
口蛇籠使部分溪水受阻，加上該橋第三十一號橋墩以東溪邊高灘地已闢建為河濱公園
，築有護堤，致受阻溪水大量往第二十號至第二十四號橋墩方向流竄，側向侵蝕第二
十號至第二十三號橋墩間之蛇籠，而因第二十三號橋墩與第二十二號橋墩之堰口以下
至第二十號橋墩下游均未置消波塊、預力樁，該處蛇籠又高於河床約四公尺，且第二
十二號橋墩之蛇籠下游為坡面長約十公尺之陡坡，致大水沖過蛇籠頂部時，因下游無
消波塊或預力樁以消除水流能量，在蛇籠下游產生劇烈沖刷，形成沖刷坑而反向往上
游侵蝕，導致第二十二號橋墩附近之蛇籠被破壞流失，造成河道水流方向與深槽快速
改變，進而逐漸沖刷淘空第二十二號橋墩基樁泥沙，承載機制被破壞，致橋墩倒塌下
陷等情，足見該第二十二號橋墩之倒塌下陷係強烈颱風「碧莉絲」夾帶之豪雨，致高
屏溪水暴漲而予沖刷淘空造成，與該號橋墩之高度若干無涉，且原判決又依監察院對
公路總局局長的彈劾案文所載內容，認本件之無法及時察覺高屏大橋斷橋之先兆，一
則係因人類視力無法克服之困難，另則為公路總局以橋樑監測系統成效尚待評估為由
，未能為高屏大橋裝設，此二項因素交互的影響，致被告等人縱持續於例假或休息日
對高屏大橋進行檢查，亦無法預見高屏大橋斷裂之徵兆，而及時採取防範措施。因認
被告等於例假或休息日是否休假，亦無法預見高屏大橋斷裂之徵兆，及時採取防範措
施，而與高屏大橋斷橋造成多人受傷之結果間，並無因果關係（見原判決第十三頁第
十一行至第十四頁第四行），亦無不合。上訴意旨，徒憑己見，就原判決已說明事項
或屬原審採證認事職權之適法行使，任意指摘，或再為單純事實之爭執，顯與法律規
定得為第三審上訴理由之違法情形，不相適合。其上訴違背法律上之程式，應予駁回
。
據上論結，應依刑事訴訟法第三百九十五條前段，判決如主文。
中　　　華　　　民　　　國　　九十三　　年　　　五　　　月　　 二十 　　日
                              最高法院刑事第八庭
                                  審判長法官  陳　炳　煌
                                        法官  陳　世　雄
                                        法官  吳　信　銘
                                        法官  徐　文　亮
                                        法官  蕭　仰　歸
      右正本證明與原本無異
                                              書  記  官
中　　　華　　　民　　　國　　九十三　　年　　　六　　　月　　　一　　　日
                                                                    ｍ
